臺灣基隆地方法院民事簡易判決
110年度基簡字第962號
原      告  林清益  
被      告  曾天河  

上列當事人間請求分割共有物事件，本院於民國110年11月18日
言詞辯論終結，判決如下：
   主       文
兩造共有如附表所示之建物准予變價分割，所得價金按兩造應有
部分各二分之一分配。
訴訟費用新臺幣壹仟捌佰捌拾元，由兩造各負擔二分之一。
    事實及理由
一、原告起訴主張：原告於民國107年4月24日拍賣取得門牌號碼
    基隆市○○區○○○路000巷00號建物（下稱系爭建物）所有權應
    有部分2分之1，與被告共有系爭建物，惟被告占用系爭建物
    公共空間，且不願負擔修繕費用，因系爭建物有2層樓，由
    兩造各分得1層樓以利管理使用，且取得1樓者應補償另一人
    新臺幣（下同）20萬元，為此依民法第823條第1項規定請求
    分割等語。
二、被告抗辯略以：系爭建物只有一個水錶、電錶，浴室也只有
    一間，分割後取得2樓者難以使用，且因屋齡老舊，不可能
    另外新增水錶、電錶，應將系爭建物變價分割等語。
三、原告請求原物分割系爭建物，被告以前詞置辯，本院判斷如
    下：
　㈠按各共有人除法令另有規定外，得隨時請求分割共有物；但
    因物之使用目的不能分割或契約訂有不分割之期限者，不在
    此限，民法第823條第1項定有明文。查爭建物為兩造共有，
　　有本院107年6月6日基院華106司執清字第11844號不動產權
    利移轉證書及房屋稅籍證明書在卷可憑，並經本院職權調閱
    本院106年度司執字第11844號清償債務強制執行事件卷宗核
    明屬實，被告並未提出系爭建物有何不得分割之約定，或有
    依物之使用目的不能分割之情形，且兩造無法達成分割協議
    ，有本院一般調解紀錄表及調解結果回報單足稽（本院卷第
    41頁至第43頁），依上開說明，原告請求分割系爭建物，自
    屬有據。　
  ㈡次按共有物之分割，依共有人協議之方法行之。分割之方法
    不能協議決定，或於協議決定後因消滅時效完成經共有人拒
    絕履行者，法院得因任何共有人之請求，命為下列之分配：
    以原物分配於各共有人。但各共有人均受原物之分配顯有
    困難者，得將原物分配於部分共有人。原物分配顯有困難
    時，得變賣共有物，以價金分配於各共有人；或以原物之一
    部分分配於各共有人，他部分變賣，以價金分配於各共有人
    ，民法第824條第1項、第2項亦有明文。又分割共有物，究
    以原物分割或變價分配其價金，法院應斟酌當事人之聲明、
    共有物之性質、經濟效用及全體共有人利益等，公平裁量，
    不受共有人主張之拘束。所謂原物分配有困難，係指共有物
    性質上不能以原物分配或以原物分配有困難之情形，例如共
    有物本身無法為原物分割，或雖非不能分割，然分割後將顯
    然減損其價值或難以為通常使用（最高法院98年度台上字第
    223號判決要旨參照）。查系爭建物只有一個門牌號碼及出
    入口，各樓層間以內梯相通，第2層並無獨立對外樓梯可供
    通行等情，為兩造所不爭執，則在系爭建物第2層另設有樓
    梯可獨立對外通行前，顯然無從將系爭建物之1、2樓，按兩
    造應有部分之比例，將各樓層以原物分割方式，分割予原告
    及被告單獨所有，而僅能將系爭建物以原物分配予一造兼金
    錢補償或變價分割。又就系爭建物是否由共有人之一取得全
    部所有權，並以金錢補償他共有人等，兩造對於金額補償之
    數額未能達成共識，有調解結果回報單足憑（本院卷第43頁
    ），兩造亦未聲請鑑定系爭建物之價值，足見系爭建物倘採
    補償分割方式，即將原物分配於共有人之一，並以金錢補償
    他共有人，亦顯有困難。系爭建物既無法原物分割或補償分
    割，自應予變價分割，買受人可以整體加以開發利用，經良
    性公平競價之結果，可使系爭建物之市場價值極大化，各共
    有人能分配之金額增加，反較有利各共有人，且兩造亦均可
    單獨於變賣時參與買受，系爭建物亦可發揮更大之經濟效用
    ，對於共有人而言，自屬有利。本院審酌系爭建物之型態、
    使用情形、經濟效用、兩造之利益及意願等一切情狀，認系
    爭建物之分割方法以變價後價金按兩造之所有權應有部分各
    2分之1分配，自屬適當公允。　　
四、綜上所述，系爭建物並無不能分割之情形，爰審酌系爭建物之共有人數、意願、變動影響及經濟效益等一切情狀，認將系爭建物以變價方式分割，所得價金由兩造按應有部分2分之1分配之方案為可採。又分割共有物之訴，既已由法院准予分割，並為全體共有人定分割方法，依民事訴訟法第80條之1規定，由兩造依應有部分比例分擔訴訟費用1,880元，始為公平，諭知如主文第2項所示。
五、本件事證已經明確，兩造其餘之攻擊或防禦方法及所用之證
    據，經本院斟酌後，認為均不足以影響本判決之結果，爰不
    逐一論列，附此敘明。
六、結論：本件原告之訴為有理由，依民事訴訟法第80條之1，
    判決如主文。　　　　　　　　　
中　　華　　民　　國　　110 　年　　12　　月　　2 　　日
                  基隆簡易庭法　官　陳湘琳　　　　　
以上正本係照原本作成。
對於本件判決如有不服，應於收受送達後20日內向本院提出上訴
書狀，上訴於本院合議庭，並按他造當事人之人數附具繕本。如
委任律師提起上訴者，應一併繳納上訴審裁判費。
中　　華　　民　　國　　110 　年　　12　　月　　2 　　日
                            書記官　林亭如
附表：
共有物 面積（平方公尺） 權利範圍 門牌號碼基隆市○○區○○○路000巷00號 1層：49.59 2層：54.21 合計：103.8 林清益、曾天河各2分之1